【裁判字號】    97,上訴,1506
【裁判日期】    970605
【裁判案由】    偽造有價證券等
【裁判全文】
臺灣高等法院刑事判決                97年度上訴字第1506號
上  訴  人
即  被  告  甲○○
指定辯護人  本院公設辯護人丙○○
上列上訴人即被告因偽造有價證券等案件，不服臺灣桃園地方法
院95年度訴字第2267號，中華民國97年2月21日第一審判決（起
訴案號：臺灣桃園地方法院檢察署95年度偵字第19010號），提
起上訴，本院判決如下：
    主  文
原判決撤銷。
甲○○連續意圖供行使之用，而偽造有價證券，處有期徒刑貳年
。緩刑伍年，緩刑期間付保護管束。
如附表所示之偽造支票伍紙沒收。
    事  實
一、甲○○因資金週轉不靈，竟基於偽造有價證券，供行使之用
    之概括犯意，於民國95年5月間，在桃園縣桃園市○○街36
    號住處，先後竊取其父乙○○所有如附表所示之支票（付款
    行：萬泰銀行桃園分行，帳號：000000000）共5紙得手（直
    系親屬間竊盜部分，業據乙○○撤回告訴，詳後述），並於
    支票上發票人欄盜蓋乙○○之印章，再基於詐欺取財之犯意
    ，於附表編號1至3所示之時間、地點，連續偽填如附表編號
    1至3所示之發票日及票面金額後，交付如附表編號1至3所示
    之對象，作為擔保之用，使各該收受支票之人陷於錯誤，相
    信支票係甲○○合法取得，其等之債權受有保障，因而同意
    借貸並交付如附表編號1至3所示之金錢予甲○○。甲○○另
    於附表編號4所示之時間、地點，偽填如附表編號4所示之發
    票日及票面金額後，交付如附表編號4所示之對象，並告知
    該人屆期可前往銀行提示兌領票面金額，以清償甲○○所欠
    款項新臺幣（下同）360000元；甲○○復於附表編號5所示
    之時間、地點，偽填如附表編號5所示之發票日及票面金額
    後，交付如附表編號5所示之對象，使該人得以此支票向他
    人周轉資金，屆期因甲○○自行將票面金額存入乙○○之上
    開帳戶供持票人兌領，遂未遭退票。嗣因甲○○遲未清償黃
    德政、林有男、丁○○之借款，附表編號1至4所示之支票經
    附表所示之持票人於附表編號1至4所示之日期前往提示又遭
    退票，乙○○經銀行通知，始知其支票遭竊而向銀行掛失，
    並發現上情。
二、案經乙○○訴由桃園縣政府警察局桃園分局、大園分局、八
    德分局報請，暨黃德政（已歿）、丁○○訴由臺灣桃園地方
    法院檢察署檢察官偵查起訴。
    理  由
壹、證據能力部分：
    按被告以外之人於審判外之言詞或書面陳述，除法律有規定
    者外，不得作為證據，刑事訴訟法第159條第1項固定有明文
    ；惟被告以外之人於審判外之陳述，雖不符同法第159條之1
    至159條之4之規定，而經當事人於審判程序同意作為證據，
    法院審酌該言詞陳述或書面陳述作成時之情況，認為適當者
    ，亦得為證據。又當事人、代理人或辯護人於法院調查證據
    時，知有第159條第1項不得為證據之情形，而未於言詞辯論
    終結前聲明異議者，視為有前項之同意，同法第159條之5亦
    定有明文。另鑑於採用傳聞證據排除法則之重要理由之一，
    係因傳聞證據未經當事人之反詰問予以覈實，若當事人願放
    棄對原供述人之反對詰問時，原則上即可承認該傳聞證據之
    證據能力。本件公訴人、被告及辯護人就本件後引之各項人
    證及書證，迄於言詞辯論終結前均未聲明異議，而本院審酌
    此部分證據均無違法取證及證明力明顯低之瑕疵，亦認以之
    作為證據為適當，故依諸上開規定及說明，認此部分證據均
    具有證據能力，合先敘明。
貳、實體部分：
一、訊據被告甲○○就其於上開時、地偽造如附表編號1至5所示
    支票，並持以擔保借款、清償欠款、借人用以周轉資金等事
    實均坦不諱言，惟矢口否認有詐欺黃德政之事實，辯稱：其
    係以支票向綽號「小張」之人借款，其不認識黃德政，且無
    詐欺之意圖云云。惟經查：
（一）被告偽造如附表所示之支票5紙，並持以擔保借款、清償
      欠款、借人用以周轉資金部分，除被告之自白外，並據證
      人黃德政、翁振賢、林有男、余忠於警詢中、證人乙○○
      於警詢及檢察事務官訊問中、證人王楷翔於檢察事務官訊
      問中、證人丁○○於檢察事務官及原審審理時分別證述甚
      詳，並有附表所示之支票5紙、退票理由單、掛失止付票
      據提示人資料查報表、票據掛失止付通知書、遺失票據申
      報書、萬泰商業銀行桃園分行96年4月19日桃園字第
      09601100085號函、臺北市第九信用合作社96年8月1日北
      市九信社業字第1511號函、本票等件在卷可稽，被告之自
      白堪認與事實相符。
（二）被告雖辯稱：其係持附表編號1所示之支票及同面額之本
      票一紙向綽號「小張」之人借款，並非向黃德政借款云云
      ，惟查：被告於警詢中自承其將該支票交給黃德政，向其
      周轉300000元等語（見95年度偵字第19010號卷第9頁），
      且被告所稱與「小張」聯絡之電話號碼0000000000號，經
      檢察官訊問該門號之登記名義人楊文圻證稱：其於95年6
      月間，將該門號借給一名年約六、七十歲之黃先生使用（
      見96年度偵字第168號卷第9頁），而黃德政係於26年8月
      26日生，於95年時為68歲之人，符合證人楊文圻所指借用
      其行動電話門號之人之特徵，足見被告交付支票、本票擔
      保而為貸款之人應為黃德政無疑。另被告辯稱其無詐欺犯
      意云云，惟查：被告持其所偽造之如附表編號1至3所示之
      支票作為擔保，向黃德政、林有男、丁○○貸款，使黃德
      政、林有男、丁○○誤信其有資力償還借款，已屬施用詐
      術，而被告以詐術貸得款項後，遲未清償，甚至避不見面
      等情，亦經證人林有男、黃德政、丁○○於警詢及檢察事
      務官訊問中證述明確，足見被告於借款之初即有詐欺取財
      之不法所有意圖甚明。被告上開所辯，均屬事後卸責之詞
      ，委無可採。
（三）綜上所述，本件事證明確，被告犯行堪以認定。
二、按本件被告行為後，刑法部分條文業經修正公布，並於95
    年7月1日施行（修正後刑法以下稱新法，修正前刑法以下稱
    舊法）。刑法第2條第1項之規定，係規範行為後法律變更所
    生新舊法律比較適用之準據法，於修正後刑法施行後，應適
    用新法第二條第一項規定之從舊從輕之原則為比較，適用最
    有利於行為人之法律。查本件被告行為後，相關刑法規定變
    更如下：
（一）關於法定罰金刑最低度部分，舊法第33條第5款規定為銀
      元1元（並依罰金罰鍰提高標準條例第1條前段規定提高10
      倍後，折算為新臺幣30元）以上，新法第33條第5款則修
      正為新臺幣1000元以上，以百元計算。
（二）關於牽連犯部分，舊法第55條規定：「犯一罪而其方法或
      結果之行為犯他罪名者，從一重處斷」，連續犯部分，舊
      法第56條規定：「連續數行為而犯同一之罪名者，以一罪
      論。但得加重其刑至二分之一。」，新法中均經刪除，意
      即新法就數犯罪行為所成立之數罪名，原則係採分論併罰
      之方式處斷。
（三）經綜合比較，就罰金刑最低度部分，舊法金額較低，對被
      告較有利，牽連犯、連續犯修正部分，舊法分別從一重處
      斷及以一罪論，自較新法數罪分論併罰為有利。綜上所述
      ，舊法之規定對於被告較為有利，本件自應依新法第2條
      第1項前段之規定，適用舊法之規定論處。至於詐欺取財
      罪及偽造有價證券罪法定罰金刑之貨幣單位及數額，依修
      正後刑法施行法第1條之1第1項、第2項前段規定修正貨幣
      單位為新臺幣，數額則提高為30倍，與修正前之貨幣單位
      以銀元計算，並依罰金罰鍰提高標準條例第1條前段之規
      定就其原定數額提高10倍後，再將銀元換算為新臺幣之比
      較結果，修正前後本罪法定罰金刑之最高度輕重相同，不
      屬法律變更，應依一般法律適用原則，適用裁判時法（最
      高法院95年11月7日刑事庭會議決議參照），附此敘明。
三、按行使偽造有價證券，以取得票面價值之對價，固不另論詐
    欺罪，但如以偽造之有價證券供作擔保或作為新債清償而取
    得款項，其取得款項之行為，乃係行使偽造有價證券以外之
    另一行為，二者有方法結果關係，應論以牽連犯（最高法院
    86年度台上字第4610號判決意旨參照）。是核被告偽造如附
    表編號1至3所示之支票並交付證人黃德政、林有男、丁○○
    用以擔保借款之所為，係犯刑法第201條第1項之偽造有價證
    券罪及第339條第1項之詐欺取財罪。而關於附表編號4、5部
    分，被告偽造如附表編號4、5之支票，交付他人並以票面價
    值清償欠款、周轉資金之所為，係犯刑法第201條第1項之偽
    造有價證券罪。被告於支票上盜用乙○○印章之行為，為偽
    造該有價證券階段行為，又其行使偽造有價證券之低度行為
    ，為偽造有價證券之高度行為所吸收，均不另論罪。被告先
    後5次偽造有價證券之犯行，及3次詐欺取財之犯行，時間均
    緊接，均係觸犯構成要件相同之罪，顯均係基於概括犯意為
    之，均為連續犯，均應依修正前刑法第56條之規定，論以一
    罪並加重其刑。被告涉犯偽造有價證券罪及詐欺取財罪之間
    ，有方法結果之牽連關係，應依修正前之刑法第55條規定，
    從一重之偽造有價證券罪處斷。被告偽造附表編號2至5所示
    之支票及詐欺黃德政、林有男、丁○○部分之犯罪事實，雖
    未據檢察官於起訴書中敘及，然與已敘及之部分有連續犯或
    牽連犯之裁判上一罪關係，自為起訴效力所及，本院自應併
    予以審究。另查被告本件係因經營生意周轉不靈，遭債權人
    逼索債務，不得已始竊取其父支票，業據告訴人即被告父親
    供明在卷，足認被告本案所涉情節尚堪憫恕，本院認科以最
    低度之刑仍嫌過高，爰依刑法第59條酌減其刑。
四、原審以被告罪證明確，而予論科，固非無見。惟查被告於原
    審判決後，業與被害人林有男、丁○○分別達成和解，分別
    賠償被害人林有男、丁○○新台幣330000元、500000元，此
    有和解書及桃園縣桃園市調解委員會調解書各一紙在卷可參
    ，原審未及審酌此部分犯後之態度，尚有未當；另被告本案
    所涉情節尚堪憫恕，原審亦漏未審酌此部分，容有未洽。被
    告上訴就此指摘原判決不當，求予撤銷改判，非無理由，應
    由本院將原判決撤銷另為判決。爰審酌被告之犯罪動機、前
    科素行、偽造支票之數量、被害人所受損害、原審判決後即
    與被害人達成和解，賠償損害，及犯後坦承犯行，態度良好
    等一切情狀，量處如主文第2項所示之刑，以示懲儆。末查
    被告前未曾受有期徒刑以上刑之宣告，此有本院被告全國前
    案紀錄表在卷可查，其經此判決，當知所警惕，而無再犯之
    虞，本院認所宣告之刑，以暫不執行為適當，爰併為緩刑5
    年，緩刑期間付保護管束之諭知，以勵自新。
五、如附表所示之支票5紙係偽造之有價證券，應依刑法第205
    條之規定，併予諭知沒收。
六、公訴意旨另以：被告甲○○意圖為自己不法之所有，於95年
    5月20日晚上10時許，在桃園縣桃園市○○街36號家中，自
    其父乙○○抽屜竊得付款行為萬泰銀行桃園分行、支票號碼
    為CA0000000至CA0000000號空白支票，因認被告另涉有刑法
    第320條第1項之竊盜罪嫌。按直系血親之間犯刑法竊盜罪章
    之罪者，須告訴乃論，刑法第324條第2項定有明文。又告訴
    乃論之罪，告訴人於第一審辯論終結前得撤回其告訴，告訴
    經撤回者，法院應諭知不受理之判決，刑事訴訟法第238條
    第1項、第303條第3款分別規定甚詳。查被告與被害人乙○○為父女關係，屬直系血親，有戶口名簿影本在卷可稽，且
    乙○○業於97年1月31日具狀撤回竊盜告訴，依上開說明，
    本院原應諭知公訴不受理之判決，惟公訴人認此部分與前開
    被告有罪部分，有牽連犯之裁判上一罪關係，爰不另為不受
    理之諭知。
七、臺灣桃園地方法院檢察署檢察官95年度偵字第21914號移送
    併辦意旨另以：被告於95年5月9日，向丁○○借得650000元
    ，並簽立金額100000元、250000元、50000元、250000元共
    計650000元之保管條作為證明，嗣丁○○追索無著，始悉受
    騙，因認被告另涉有刑法第339條之詐欺罪嫌。訊據被告堅
    決否認其另向丁○○詐欺650000元之犯行，辯稱：其所簽立
    共計650000元之保管條4紙，係與附表編號3所示之支票擔保
    同一筆500000元之借款，因伊還不出500000元，故丁○○要
    求另簽4紙保管條，其中150000元是利息等語。經查：證人
    丁○○於檢察事務官訊問時稱：被告係於95年5月9日向伊借
    650000元，並開4張保管條，因為與被告前次以500000元支
    票擔保借款之時間很近，有詐欺意圖等語（見95年度交查字
    第1003號卷第7頁），惟證人丁○○於原審審理時則證稱：
    被告以500000元支票向伊借錢之後，又以4張保管條，向伊
    借了4次錢，日期及金額均如保管條上所載，分別為95年5
    月19日借100000元、6月3日借250000元、7月3日借二筆
    50000元及250000元（見原審卷第118至119頁），證人丁○○此部分前後陳述已有矛盾；況被告所持向證人丁○○擔保
    借款之支票，業於95年6月28日遭銀行退票，有退票理由單
    在卷為憑，衡情證人丁○○自無於前筆借款退票後之95 年7
    月3日再貸予被告50000元及250000元之理，證人丁○○此部
    分所述，顯與通常事理不合，而不能遽以採信；被告此部分
    所辯，非不可採信。此外復查無其他積極證據足資證明被告
    有詐欺取得丁○○650000元之犯行，於法既不能認定被告有
    此部分犯罪，本應為被告此部分無罪之諭知。此部分既應為
    無罪之諭知即與上開有罪部分，即不生全部一部之關係，本
    院自不得逕予審究，此部分應退由檢察官另行依法處理。附
    此敘明。
據上論斷，應依刑事訴訟法第369條第1項前段、第364條、第299
條第1項前段，刑法第2條第1項前段，修正前刑法第56條、第55
條，刑法第201條第1項、第339條第1項、第205條，刑法施行法
第1條之1第1項、第2項前段、第59條、第74條第1項第1款、第93
條第1項，判決如主文。
本案經檢察官黃全祿到庭執行職務。
中    華    民    國    97    年    6    月    5    日
                  刑事第二十庭審判長法  官  楊貴雄
                                    法  官  林立華
                                    法  官  林銓正
以上正本證明與原本無異。
如不服本判決，應於收受送達後10日內向本院提出上訴書狀，其
未敘述上訴之理由者並得於提起上訴後10日內向本院補提理由書
（均須按他造當事人之人數附繕本）。
                                    書記官  陳玲憶
中    華    民    國    97    年    6     月    6     日
附表：
┌──┬─────┬────┬────┬────────┬────────┬────┐
│編號│支票號碼  │發票日  │交付對象│ 交付日期、地點 │  用       途   │提示日期│
│    │          │票面金額│        │                │                │提示人  │
│    │          │(新臺幣)│        │                │                │        │
├──┼─────┼────┼────┼────────┼────────┼────┤
│ 1  │CA0000000 │95.6.14 │黃德政  │95.5.26         │作為擔保詐取借款│95.6.14 │
│    │          │300000元│        │桃園市○○路89號│300000元（甲○○│黃德政  │
│    │          │        │        │（皇品咖啡店）  │另簽發到期日為  │(遭退票)│
│    │          │        │        │                │95.6.26、金額為 │        │
│    │          │        │        │                │300000元、王楷翔│        │
│    │          │        │        │                │《另經檢察官為不│        │
│    │          │        │        │                │起訴處分》為共同│        │
│    │          │        │        │                │發票人之本票一紙│        │
│    │          │        │        │                │一併作為擔保）  │        │
│    │          │        │        │                │                │        │
├──┼─────┼────┼────┼────────┼────────┼────┤
│ 2  │CA0000000 │95.5.29 │林有男  │95年5月中旬     │作為擔保詐取借款│95.5.29 │
│    │          │330000元│        │桃園市○○路89號│330000元        │余忠    │
│    │          │        │        │（皇品咖啡店）  │                │(遭退票)│
├──┼─────┼────┼────┼────────┼────────┼────┤
│ 3  │CA0000000 │95.6.3  │丁○○  │95.5.3          │作為擔保詐取借款│95.6.28 │
│    │          │500000元│        │桃園市○○街359 │500000元        │顏慧如  │
│    │          │        │        │號              │                │(遭退票)│
├──┼─────┼────┼────┼────────┼────────┼────┤
│ 4  │CA0000000 │95.5.31 │翁振賢  │95年5月間       │清償所欠債款    │95.7.10 │
│    │          │500000元│        │桃園市○○路旁  │360000元        │翁振賢  │
│    │          │        │        │                │                │(遭退票)│
├──┼─────┼────┼────┼────────┼────────┼────┤
│ 5  │CA0000000 │95.5.25 │林月里  │95年5月間       │借林月里向他人周│95.5.24 │
│    │          │170000元│        │桃園市○○路89號│轉資金          │陳劉淑琴│
│    │          │        │        │（皇品咖啡店）  │                │(兌現)  │
└──┴─────┴────┴────┴────────┴────────┴────┘
附錄：本案論罪科刑法條全文
中華民國刑法第201條第1項
（有價證券之偽造變造與行使罪）
意圖供行使之用，而偽造、變造公債票、公司股票或其他有價證
券者，處3年以上10年以下有期徒刑，得併科3千元以下罰金。
中華民國刑法第339條第1項
（普通詐欺罪）
意圖為自己或第三人不法之所有，以詐術使人將本人或第三人之
物交付者，處5年以下有期徒刑、拘役或科或併科1千元以下罰金
。


司法院資訊處製作；財團法人民間司法改革基金會備份。
